臺灣臺南地方法院民事判決　　　　　　 94年度簡上字第109號
上　訴　人　丁○○○
訴訟代理人　黃正彥律師
　　　　　　黃雅萍律師
　　　　　　戊○○
被 上 訴人　丙○○
　　　　　　乙○○
兼上二人共同
訴訟代理人　甲○○
上列當事人間請求拆屋還地事件，上訴人對於中華民國94年5月
19日本院臺南簡易庭92年度南簡字第1804號第一審簡易判決提起
上訴，上訴人並為訴之追加，經本院於96年11月15日言詞辯論終
結，判決如下：
    主  文
被上訴人應將坐落台南縣仁德鄉○○段一九之五號土地上如附圖
（一）、圖示00-00-00-00-00-00連接線區域面積零點貳玖平方
公尺。（二）、圖示00-00-00-00-00連接線區域面積零點柒伍平
方公尺。（三）、圖示16-39-B-33-16連接線區域面積零點貳肆
平方公尺。（四）、圖示00-00-00-00-00、00-00-00-00-00及23
-40-39-B-38-23連接線區域，面積依序為零點零陸平方公尺、零
點壹肆平方公尺及零點零捌平方公尺之地上物拆除，將土地交還
上訴人。
訴訟費用新台幣貳萬捌仟伍佰肆拾元由被上訴人負擔。
    事  實
甲、上訴人方面：
一、聲明：
  (一)原判決關於上訴人敗訴部分廢棄。
  (二)求為判決如主文第一項所示。
二、陳述：除與原判決記載相同者，茲引用之外，補稱：
  (一)上訴人買受台南縣仁德鄉○○段19之5號、面積381平方公尺
    土地（下稱系爭土地）時，被上訴人之建物，均已建好，被
    上訴人建築時，上訴人並非鄰地所有人，自無明知越界而不
    異議之可能，況被上訴人自承建築時並未與鄰地發生糾紛，
    本件自無民法第796條之適用。
  (二)況經內政部土地測量局（下稱土地測量局）鑑測結果，被上
    訴人所越界占用上訴人土地上之地上物，為屋簷、鐵窗、水
    管、石階等非建築本體之地上物，更無民法第796條之適用
    ，被上訴人應負拆除交還土地之責。
  (三)本件土地自民國75年起至今，經過七次鑑界，被上訴人之建
    物前後確有越界，依建築技術規則第45條之規定：「建築物
    緊接鄰地之外牆不得向鄰地方向開設門窗、開口及設置陽臺
    ，但外牆或陽臺外線距離界線之水平距離達一公尺以上時，
    或以不能透視之固定玻璃磚砌築者，不在此限。」民法第77
    7條亦規定：「土地所有人，不得設置屋簷或其他工作物，
    使雨水直注於相鄰之不動產。」而被上訴人未依規定退縮一
    公尺以上，即留設窗戶，且於窗戶上構築窗簷、將管線埋設
    在上訴人土地範圍之內，無權占有上訴人之土地，致上訴人
    無法申請建築，損害上訴人之權益，爰依民法第767條之規
    定，排除此部份之侵害。
  (四)對被上訴人抗辯所為之陳述：
    1.土地測量局是以精密的儀器測量所以應沒有誤差，而且誤
      差可能是差在兩造何造土地也不確定，故被上訴人不能以
      此拒絕拆除。
    2.被上訴人建屋在前，上訴人購買土地在後，故上訴人亦無
      明知之可能。
三、證據：除援用第一審所提證據外，並聲請內政部土地測量局
    測量。
乙、被上訴人方面：
一、聲明：求為判決：駁回上訴以及追加之訴。
二、陳述：除與原判決記載相同者，茲引用之外，補稱：
  (一)依最高法院85年台上字第119號判決意旨認「土地所有權人
    建築房屋逾越疆界者，鄰地所有人如知其越界而不即時提出
    異議，不得請求移去或變更其建築物，為民法第796條前段
    所明定，此項土地相鄰關係致一方之土地所有權擴張，而他
    方之土地所有權受限制，該權利義務對於嗣後受讓該不動產
    而取得所有權之第三人仍繼續存在。」上訴人之上訴理由即
    屬無據。
  (二)台南縣歸仁地政事務所（下稱歸仁地政事務所）93年4月24
    日所測字第0930003448號函稱經再行堪測後，除附圖編號
    號占用鄰地外，其編號（被上訴人被指占用部分）均
    無使用，已足可證明被上訴人未有無權占用上訴人土地之事
    實。
  (三)被上訴人被指無權占用之部分，占用面積極小，而土地測量
    產生誤差範圍，乃目前土地測量技術未臻完美所必然，且相
    連土地經界址，隨時間及使用情形之變化，導致經界址變動
    而與實際情形不符，亦時有所聞，本件測量後占用面積極小
    ，應屬合理誤差。
  (四)退一步言之，民法第148條規定：權利之行使，不得違反公
    共利益，或以損害他人為主要目的。行使權利，履行義務，
    應依誠實及信用方法。上訴人提起本訴，即令勝訴可拆除被
    上訴人之建物面積極小，實益甚微，而有大害於被上訴人建
    物之經濟價值，不符情理之平，亦難脫權利濫用及有違誠實
    信用原則，當非適法。
  (五)再退一步言之，本件被上訴人之建物興建完成已數十年，原
    告知其情事，從不曾表示異議，參酌上訴人訴訟代理人93年
    2月6日勘驗時所言「十幾年前就已告知被告甲○○他們占用
    的情形，但他們一直沒解決」，足見上訴人十幾年前即知越
    界建築之情事，然並未提出異議或訴訟，已不得請求移去或
    變更其建築物。
  (六)被上訴人之房屋是依據歸仁地政事務所的測量來興建的，當
    時所測量的儀器與現在測量的儀器不同，所以對被上訴人是
    不公平的。
三、證據：援用第一審所提之證據。
丙、本院依上訴人之聲請履勘現場，並依上訴人之聲請，囑託土
    地測量局派員會同測量，製有勘驗筆錄，並由土地測量局製
    作鑑定圖及補充鑑定圖附卷。
    理  由
一、本件上訴人於原審起訴請求被上訴人拆除原審判決附圖編號
    Β部分、面積0.32平方公尺之地上物，將土地交還上訴人，
    ，嗣於本院追加請求被上訴人應將坐落於系爭土地上如附圖
    （一）、圖示00-00-00-00-00-00連接線區域面積0.29平方
    公尺。（二）、圖示00-00-00-00-00連接線區域面積0.75平
    方公尺。（三）、圖示16-39-B-33-16連接線區域面積0.24
    平方公尺。（四）、圖示00-00-00-00-00、00-00-00-00-00
    及23-40-39-B-38-23連接線區域，面積依序為0.06平方公尺
    、0.14平方公尺及0.08平方公尺地上物拆除，將土地交還上
    訴人，經核追加部分係本於起訴之同一基礎事實，依民事訴
    訟法第446條第1項、第255條第1項第2、5款之規定，其追加
    應予准許。而上訴人並於96年11月15日本院言詞辯論期日撤
    回原起訴時所請求拆除之部分（即原審判決附圖編號Β部分
    ，見本院卷第343頁），則上訴人之上訴亦因上訴人撤回該
    部分，本院僅就追加後之新訴為審判，合先敘明。
二、上訴人追加之訴主張：坐落台南縣仁德鄉○○段19之5號、
    面積381平方公尺之系爭土地為其所有，而系爭土地北側與
    被上訴人丙○○、乙○○、甲○○共有之台南縣仁德鄉○○
    段19之21地號土地相鄰，其上坐落門牌號碼為台南縣仁德鄉
    ○○村○○路○段147號建物（下稱系爭建物），系爭建物分
    成東、西兩棟建物。系爭建物係被上訴人乘上訴人不知之際
    占用上訴人所有系爭土地部分北側之土地而建，其中如附圖
    （一）、圖示00-00-00-00-00-00連接線區域面積0.29平方
    公尺。（二）、圖示00-00-00-00 -00連接線區域面積0.75
    平方公尺。（三）、圖示16-39-B-33-16連接線區域面積0.2
    4平方公尺。（四）、圖示00-00-00-00-00、00-00-00-00-0
    0及23-40-39-B-38-23連接線區域，面積依序為0.06平方公
    尺、0.14平方公尺及0.08平方公尺地上物無權占用系爭土地
    ，為此，依民法第767條之規定，請求被上訴人應將上開占
    用系爭土地上之地上物拆除，將土地交還上訴人。
三、被上訴人則以：歸仁地政事務所函稱經再行勘測後，除附圖
    編號號占用鄰地外，其編號（被上訴人被指占用部
    分）均無使用，已足可證明被上訴人未有無權占用上訴人土
    地之事實。被上訴人被指無權占用之部分，占用面積極小，
    而土地測量產生誤差範圍，乃目前土地測量技術未臻完美所
    必然，且相連土地經界址，隨時間及使用情形之變化，導致
    經界址變動而與實際情形不符，亦時有所聞，本件測量後占
    用面積極小，應屬合理誤差。上訴人提起本訴，即令勝訴可
    拆除被上訴人之建物面積極小，實益甚微，而有大害於被上
    訴人建物之經濟價值，不符情理之平，亦難脫權利濫用及有
    違誠實信用原則，當非適法。被上訴人之建物興建完成已數
    十年，原告知其情事，從不曾表示異議，而上訴人十幾年前
    即知越界建築之情事，然並未提出異議或訴訟，已不得請求
    移去或變更其建築物。被上訴人之房屋是依據歸仁地政事務
    所的測量來興建的，當時所測量的儀器與現在測量的儀器不
    同，所以對被上訴人是不公平的等語，資為抗辯。
四、本件經本院整理及調查證據後，兩造對下列事項均無爭執：
  (一)系爭土地為上訴人丁○○○於75年7月26日所購買，並於同
    年7月14日辦妥所有權移轉登記。
  (二)系爭土地北側與被上訴人丙○○、乙○○、甲○○共有之台
    南縣仁德鄉○○段19之21地號土地相鄰，其上之系爭建物分
    成東、西兩棟建物。
  (三)上訴人於10幾年前，曾通知被上訴人改善系爭建物佔用系爭
    土地之情形。
  (四)系爭建物經內政部土地測量局施測後，測出系爭建物西棟建
    物鐵門下方突出之石階及東棟建物屋簷等佔用系爭土地如內
    政部土地測量局96年3月15日補充鑑定圖說明欄(一)、(二)、(三)
    、(四)等四部分，即(一)、圖示00-00-00 -00-00-00連接線區域
    面積0.29平方公尺。(二)、圖示00- 00-00-00-00連接線區域
    面積0.75平方公尺。(三)、圖示16-39-Ｂ-33-16連接線區域面
    積0.24平方公尺。(四)、圖示00-00-00-00-00、00-00-00-00-
    00及23-40-39-Ｂ-38-23連接線區域，面積依序為0.06平方
    公尺、0.14平方公尺及0.08平方公尺。
  (五)以上事實，有兩造分別提出之土地登記謄本、地籍圖、現場
    照片數張，並經原審及本院分別至現場履勘屬實，製有勘驗
    筆錄分別附於原審卷及本院卷（見本院卷第328頁至第330頁
    ），以及土地測量局製作鑑定書、鑑定圖及補充鑑定圖（見
    本院卷第335頁至第338頁、第361頁至第362頁）在卷可稽，
    則此等事實自堪信為真實。
五、兩造爭執之事項：
  (一)系爭請求拆除之屋簷、鐵窗、水管、石階等物是否係屬於民
    法第796條之房屋、而有該條之適用？
  (二)上訴人請求被上訴人將系爭建物佔用系爭土地部分之地上物
    予以拆除，被上訴人得否以民法第796條規定為抗辯？
  (三)上訴人訴請被上訴人將系爭建物佔用系爭土地部分予以拆除
    ，是否有權利濫用或違反誠實信用原則之情形而不應准許？
  (四)本件測量被上訴人所佔用之範圍、面積是否應屬測量之合理
    誤差範圍？
六、茲就上開爭點，分述本院得心證理由如下：
  (一)按民法第796條所謂越界建築，其建築物必為房屋，苟屬非
    房屋構成部分之牆垣、豬欄、狗舍或屋外之簡陋廚廁，尚不
    能謂有該條之適用（最高法院59年台上字第1799號判例要旨
    參照）；又按民法第796條所定鄰地所有人之忍受義務，係
    為土地所有人所建房屋之整體有一部分逾越疆界，若予拆除
    勢將損及全部建築物之經濟價值而設，倘土地所有人所建房
    屋整體之外，越界加建房屋，則鄰地所有人請求拆除，原無
    礙於所建房屋之整體，即無該條規定之適用（最高法院86年
    度台上字第813號判決要旨參照）。經查，被上訴人占用上
    訴人系爭土地之地上物乃「西棟房屋鐵門下方突出之石階、
    東棟房屋屋簷、東棟房屋水管及東棟房屋鐵窗」等物，有土
    地測量局96年3月15日補充鑑定圖即附圖以及上訴人提出之
    照片（另置於本院卷之證件存置袋）在卷可稽，依據上開見
    解，上訴人請求被上訴人拆除之屋簷、鐵窗、水管、石階等
    物，核非屬房屋構成部分，且即使將各該部分拆除，亦無礙
    於所建房屋之整體，因此，系爭請求拆除之屋簷、鐵窗、水
    管、石階等物既非屬民法第796條所謂之「建築物」，自無
    該條之適用，從而，被上訴人援引民法第796條規定，辯稱
    上訴人知其越界而不即時提出異議，已不得再請求移去或變
    更其建築物云云，則無可採。
  (二)次按權利之行使，不得違反公共利益，或以損害他人為主要
    目的。行使權利，履行義務，應依誠實及信用方法。民法第
    148條定有明文。又民法第148條第1項規定行使權利，不得
    以損害他人為主要目的，若當事人行使權利，雖足使他人喪
    失利益，而苟非以損害他人為主要目的，即不在該條所定範
    圍之內（最高法院45年台上字第105號判例要旨參照）。另
    按所有人對於無權占有或侵奪其所有物者，得請求返還之。
    對於妨害其所有權者，得請求除去之，有妨害其所有權之虞
    者，得請求防止之，民法第767條定有明文，經查，本件上
    訴人所有之系爭土地如附圖所示(一)、圖示00-00-00-00-00-0
    0連接線區域面積0.29平方公尺。(二)、圖示00- 00-00-00-00
    連接線區域面積0.75平方公尺。(三)、圖示16-39-Ｂ-33-16連
    接線區域面積0.24平方公尺。(四)、圖示00-00-00-00-00、00
    -00-00-00- 00及23-40-39-Ｂ-38-23連接線區域，面積依序
    為0.06平方公尺、0.14平方公尺及0.08平方公尺等部分土地
    為被上訴人占用，業如上述，上訴人依上開法律規定，行使
    其所有物返還請求權，本係權利之正當行使，其請求自屬正
    當，且上訴人主張被上訴人越界並請求拆除之地上物均非房
    屋構成部分，而係屋簷、鐵窗、水管、石階等附屬物，已如
    前述，是以，即使請求被上訴人拆除，亦無損於房屋主體建
    築，尚難認將造成被上訴人極大之損害，因此，被上訴人援
    引權利濫用原則及違反誠實信用原則資為拒絕拆除之理由，
    尚難採憑。
  (三)再按「戶地測量採圖解法測繪者，其圖根點至界址點之圖上
    位置誤差不得超過0.3公釐。」、「戶地測量採圖解法測繪
    者，圖上邊長與實測邊長之差，不得超過下列限制：．．．
    」地籍測量實施規則第75條、第76條固分別定有明文，惟上
    開地籍測量實施規定第75條、第76條之規定，乃係規定圖解
    法土地複丈之位置誤差及邊長誤差。然土地測量局實施本件
    關於系爭建物占用系爭土地之面積之測量，為求測量精確，
    乃係使用精密電子測距經緯儀，在系爭土地附近周圍施測圖
    根點，並經計算檢核閉合後，作為該測區之控制點，然後以
    各圖根點為基點，用上列儀器分別施測系爭土地及附近界址
    點，並計算其坐標值輸入電腦，以自動繪圖儀展繪於鑑測原
    圖上（同地籍圖比例尺：1/1200），然後依據台南縣歸仁地
    政事務所保管之地籍圖謄繪本案有關土地地籍經界線，與前
    項成果核對檢核後測定於鑑測原圖上，作成鑑定圖，有鑑定
    機關土地測量局鑑定書、鑑定圖及補充鑑定圖在卷足憑（見
    本院卷第336頁至338頁、第362頁），因此，土地測量局既
    係於鑑測原圖套繪系爭界址位置後，以實測建物位置計算者
    為準，即無超越容許誤差範圍之問題。被上訴人徒稱測得之
    占用面積極小屬於誤差範圍內，尚無所據，自難認為可採。
七、綜上所述，被上訴人抗辯被上訴人所佔用之範圍、面積是否
    應屬測量之合理誤差範圍，以及援引民法第796條、權利濫
    用原則及違反誠實信用原則，辯稱上訴人無權請求被上訴人
    拆除占用部分之地上物云云，均為不足採。從而，上訴人本
    於所有物返還請求權，請求被上訴人應將如主文第一項所示
    之地上物拆除，並將該部分土地返還上訴人，為有理由，應
    予准許。
八、本件事證已臻明確，兩造其餘主張與舉證，無一一論列之必
    要。再者，因上訴人於本院審理時已為訴之追加（原審之請
    求業已撤回），本院認其追加為合法，而原訴可認為已因撤
    回而終結，本院僅就追加之新訴為裁判，自毋庸再就第一審
    之原訴更為裁判，亦毋須將第一審就原訴之裁判廢棄或維持
    （最高法院65年台上字第2183號判例、66年台上字第3320號
    判例參照），併此敘明。
九、末按法院為終局判決時，應依職權為訴訟費用之裁判，民事
    訴訟法第87條第1項定有明文，參酌同法第91條第1項規定法
    院未於訴訟費用之裁判確定其費用額者，第一審受訴法院於
    該裁判有執行力後，應依聲請以裁定確定之之立法意旨，法
    院於終局判決時可一併確定其費用額為原則，僅未一併確定
    費用額時，始例外於判決有執行力後，依聲請確定之。故本
    院自得於本件判決時，一併確定兩造應負擔之訴訟費用額，
    經查，本件裁判費新台幣（下同）1,500元、內政部土地測
    量局測量費用27,040元（見本院卷第326頁），合計28,540
    元應由敗訴之被上訴人負擔，爰併予確定之。又第一審之原
    訴（指本件兩造部分），業因上訴人撤回而不存在，本院自
    無從再對第一審之訴訟費用確定其費用額，併予敘明。
十、據上論結，本件上訴人於本院第二審所為追加之訴為有理由
    ，依民事訴訟法第78條、第87條第1項、第85條第1項前段，
    判決如主文。
中　　華　　民　　國　　96　　年　　11　　月　　29　　日
                  民事第三庭    審判長法　官　蔡美美
                                      法　官　張婷妮
                                      法　官　林福來
以上正本證明與原本無異
本判決不得上訴
中　　華　　民　　國　　96　　年　　11　　月　　29　　日
                                      書記官　吳純敏
